---
title: Pre-processing data Teks menggunakan R
subtitle: (Pelatihan data sains menggunakan R dan Gephi)
author: Ujang Fahmi
institute: "Pelajaran ke-1"
titlegraphic: styles/sadasa.png
fontsize: 10pt
output:
 beamer_presentation:
   template: styles/svm-latex-beamer.tex
   keep_tex: true
   latex_engine: xelatex # pdflatex also works here
   dev: cairo_pdf # I typically comment this out  if latex_engine: pdflatex
   slide_level: 3
make149: true
mainfont: "Open Sans" # Try out some font options if xelatex
titlefont: "Titillium Web" # Try out some font options if xelatex
---

```{r setup, include=FALSE, cache=F, message=F, warning=F, results="hide"}
knitr::opts_chunk$set(cache=TRUE, echo=TRUE, message=FALSE, warning=FALSE, eval=FALSE)
knitr::opts_chunk$set(fig.path='figs/')
knitr::opts_chunk$set(cache.path='cache/')

knitr::opts_chunk$set(
                  fig.process = function(x) {
                      x2 = sub('-\\d+([.][a-z]+)$', '\\1', x)
                      if (file.rename(x, x2)) x2 else x
                      }
                  )
library(tidyverse)
library(stevemisc)
```

Salam kenal dan selamat datang.

Semoga kita semua bisa saling berbagi pengalaman dan pengetahuan. Saya adalah Ujang Fahmi, Co-founder dan mentor Sadasa Academy.

Jika anda berada dan sedang membaca tutorial ini, maka kemungkinan anda adalah orang yang sedang ingin belajar data sains, atau mungkin ditugaskan untuk mempelajari R oleh institusi atau organisasi anda. Sama seperti saya dulu, dimana tanpa latar belakang enginering saya didiharuskan untuk belajar R, demi menyelesaikan tugas akhir dan akhirnya jadilah seperti saya sekarang ini.

Satu hal yang pasti, ini adalah langkah pertama dari banyak langkah yang harus dilalui, entah melalui lembaga resmi atau belajar secara mandiri. Jadi selamat belajar!!!

`r paste("Ujang Fahmi, Yogyakarta,", Sys.Date())`

# Text Mining?

# Pra-pemerosesan data teks 

## Noise removal

### Remove HTML tags

### Remove extra whitespaces

### Remove special characters

### Remove Punctuations

## Lower atau Upper Case

## Pembersihan kata sambung

```{r}
stopword_id = read.table("https://raw.githubusercontent.com/datascienceid/stopwords-bahasa-indonesia/master/stopwords_id_satya.txt", header = FALSE)
```


## Normalisasi

## Tokenisasi 

### One Gram
### Bigram
### Trigram 

